ACORDAO-COMPLETO-2478523

ACÓRDÃO 535/2022 ATA 2/2022 - PRIMEIRA CÂMARA

VISTOS, relatados e discutidos estes autos de Tomada de Contas Especial instaurada pelo Fundo Nacional de Saúde/Ministério da Saúde (FNS/MS) , em desfavor da empresária individual Sra. Iara Scherer Webler, em razão da aplicação irregular de recursos do Sistema Único de Saúde (SUS) no âmbito do Programa Farmácia Popular do Brasil - Aqui Tem Farmácia Popular (PFPB) , no período de 14/3/2013 a 30/10/2015,
ACORDAM os Ministros do Tribunal de Contas da União, reunidos em sessão da Primeira Câmara, ante as razões expostas pelo Relator, em:
9.1. rejeitar as alegações de defesa apresentadas pela empresária individual Iara Scherer Webler (CPF XXX.317.009-XX e CNPJ 11.453.147/0001-53) ;
9.2. julgar irregulares as contas da empresária individual Iara Scherer Webler (CPF XXX.317.009-XX e CNPJ 11.453.147/0001-53) , nos termos dos arts. 1º, inciso I, 16, inciso III, alíneas "b" e "c", da Lei 8.443/1992, c/c os arts. 19 e 23, inciso III, da mesma Lei, e com arts. 1º, inciso I, 209, inciso II e III, 210 e 214, inciso III, do Regimento Interno, e condená-la ao pagamento das quantias a seguir especificadas, com a fixação do prazo de quinze dias, a contar das notificações, para comprovar, perante o Tribunal (art. 214, inciso III, alínea "a", do Regimento Interno) , o recolhimento das dívidas aos cofres do Fundo Nacional de Saúde, atualizadas monetariamente e acrescidas dos juros de mora, calculados a partir das datas discriminadas, até a data dos recolhimentos, na forma prevista na legislação em vigor, abatendo-se, na oportunidade, os valores já ressarcidos: 
	DATA DA OCORRÊNCIA
	VALOR ORIGINAL
 (R$) 
	D/C

	14/03/2013
	7,16
	D

	14/03/2013
	25,38
	D

	14/03/2013
	3,77
	D

	14/03/2013
	8,06
	D

	14/03/2013
	2043,92
	D

	14/03/2013
	496,82
	D

	08/04/2013
	1717,49
	D

	08/04/2013
	3,60
	D

	08/04/2013
	13,93
	D

	16/04/2013
	3,77
	D

	16/04/2013
	550,72
	D

	31/05/2013
	3,77
	D

	31/05/2013
	13,19
	D

	31/05/2013
	323,46
	D

	31/05/2013
	1892,64
	D

	31/05/2013
	11,70
	D

	04/06/2013
	586,11
	D

	04/06/2013
	654,65
	D

	04/06/2013
	19,30
	D

	04/06/2013
	14,00
	D

	01/07/2013
	47,61
	D

	01/07/2013
	404,13
	D

	02/07/2013
	2335,50
	D

	02/07/2013
	38,37
	D

	26/07/2013
	47,26
	D

	26/07/2013
	575,16
	D

	26/07/2013
	33,42
	D

	26/07/2013
	23,22
	D

	29/07/2013
	1711,59
	D

	29/07/2013
	21,63
	D

	29/07/2013
	61,56
	D

	29/07/2013
	11,99
	D

	30/08/2013
	1067,42
	D

	30/08/2013
	25,17
	D

	30/08/2013
	79,98
	D

	30/08/2013
	13,77
	D

	30/08/2013
	7,20
	D

	30/08/2013
	26,12
	D

	30/08/2013
	2902,07
	D

	01/10/2013
	3051,61
	D

	01/10/2013
	9,60
	D

	01/10/2013
	46,77
	D

	02/10/2013
	13,77
	D

	02/10/2013
	26,12
	D

	02/10/2013
	54,71
	D

	02/10/2013
	1096,09
	D

	12/11/2013
	54,56
	D

	12/11/2013
	50,10
	D

	12/11/2013
	62,37
	D

	12/11/2013
	1428,74
	D

	12/11/2013
	3576,60
	D

	12/11/2013
	52,20
	D

	06/12/2013
	13,13
	D

	06/12/2013
	2,40
	D

	06/12/2013
	25,20
	D

	06/12/2013
	80,19
	D

	06/12/2013
	61,80
	D

	06/12/2013
	13,77
	D

	06/12/2013
	1619,31
	D

	06/12/2013
	4585,37
	D

	30/12/2013
	3198,33
	D

	30/12/2013
	1933,10
	D

	30/12/2013
	36,00
	D

	30/12/2013
	47,98
	D

	30/12/2013
	79,98
	D

	07/02/2014
	36,00
	D

	07/02/2014
	34,80
	D

	07/02/2014
	1754,90
	D

	28/02/2014
	54,81
	D

	28/02/2014
	2,40
	D

	28/02/2014
	1490,48
	D

	28/02/2014
	7414,76
	D

	28/02/2014
	80,26
	D

	28/02/2014
	3,60
	D

	28/02/2014
	1659,87
	D

	16/04/2014
	818,38
	D

	16/04/2014
	80,23
	D

	16/04/2014
	29,99
	D

	16/04/2014
	4212,06
	D

	16/04/2014
	33,60
	D

	16/04/2014
	53,08
	D

	12/05/2014
	43,20
	D

	12/05/2014
	40,31
	D

	12/05/2014
	33,56
	D

	12/05/2014
	38,37
	D

	12/05/2014
	54,81
	D

	12/05/2014
	4586,01
	D

	12/05/2014
	973,42
	D

	30/05/2014
	28,77
	D

	30/05/2014
	54,81
	D

	30/05/2014
	1097,70
	D

	30/05/2014
	3480,75
	D

	30/05/2014
	62,34
	D

	07/07/2014
	80,33
	D

	07/07/2014
	17,98
	D

	07/07/2014
	3124,33
	D

	07/07/2014
	542,57
	D

	07/07/2014
	38,32
	D

	07/07/2014
	26,12
	D

	07/07/2014
	3,77
	D

	07/07/2014
	21,56
	D

	31/07/2014
	1361,34
	D

	31/07/2014
	55,10
	D

	01/08/2014
	559,27
	D

	01/08/2014
	37,78
	D

	01/08/2014
	54,81
	D

	01/09/2014
	19,15
	D

	01/09/2014
	7,14
	D

	01/09/2014
	3406,62
	D

	01/09/2014
	172,50
	D

	09/09/2014
	80,33
	D

	09/09/2014
	72,04
	D

	09/09/2014
	3,77
	D

	09/09/2014
	119,79
	D

	01/10/2014
	34,76
	D

	01/10/2014
	3395,06
	D

	01/10/2014
	196,06
	D

	01/10/2014
	16,78
	D

	02/10/2014
	850,70
	D

	02/10/2014
	80,33
	D

	02/10/2014
	22,62
	D

	02/10/2014
	49,53
	D

	03/11/2014
	241,13
	D

	03/11/2014
	44,32
	D

	03/11/2014
	59,49
	D

	03/11/2014
	46,00
	D

	03/11/2014
	2017,47
	D

	03/11/2014
	87,31
	D

	03/11/2014
	54,81
	D

	28/11/2014
	80,41
	D

	28/11/2014
	535,63
	D

	28/11/2014
	24,01
	D

	01/12/2014
	38,37
	D

	01/12/2014
	35,98
	D

	01/12/2014
	4587,65
	D

	14/01/2015
	24,01
	D

	14/01/2015
	49,49
	D

	14/01/2015
	54,89
	D

	14/01/2015
	769,02
	D

	14/01/2015
	13,77
	D

	14/01/2015
	3937,31
	D

	14/01/2015
	30,57
	D

	09/02/2015
	2959,03
	D

	09/02/2015
	54,85
	D

	09/02/2015
	97,09
	D

	09/02/2015
	761,37
	D

	09/02/2015
	5213,70
	D

	09/02/2015
	844,93
	D

	03/03/2015
	9,57
	D

	03/03/2015
	55,14
	D

	03/03/2015
	672,30
	D

	03/03/2015
	3733,44
	D

	03/03/2015
	3,77
	D

	03/03/2015
	24,01
	D

	03/03/2015
	50,10
	D

	02/04/2015
	24,01
	D

	02/04/2015
	108,86
	D

	02/04/2015
	668,03
	D

	02/04/2015
	1793,34
	D

	02/04/2015
	115,12
	D

	05/05/2015
	1571,05
	D

	05/05/2015
	6085,27
	D

	12/06/2015
	5903,14
	D

	15/06/2015
	1110,99
	D

	03/07/2015
	7977,48
	D

	06/07/2015
	1849,89
	D

	05/08/2015
	11,70
	D

	05/08/2015
	2749,34
	D

	06/08/2015
	1047,72
	D

	31/08/2015
	1551,92
	D

	31/08/2015
	34,80
	D

	31/08/2015
	88,80
	D

	31/08/2015
	5327,58
	D

	14/10/2015
	1281,82
	D

	14/10/2015
	1666,50
	D

	14/10/2015
	104,36
	D

	14/10/2015
	24,88
	D

	30/10/2015
	46,76
	D

	30/10/2015
	13,71
	D

	30/10/2015
	285,18
	D

	30/10/2015
	1073,50
	D

9.3. aplicar à Sra. Iara Scherer Webler (CPF XXX.317.009-XX) a multa prevista no art. 57 da Lei 8.443/1992, c/c o art. 267 do Regimento Interno, no valor de R$ 20.000,00 (vinte mil reais) , com a fixação do prazo de quinze dias, a contar da notificação, para comprovar, perante o Tribunal (art. 214, inciso III, alínea "a", do Regimento Interno) , o recolhimento da dívida aos cofres do Tesouro Nacional, atualizada monetariamente desde a data deste Acórdão até a dos efetivos recolhimentos, se for paga após o vencimento, na forma da legislação em vigor;
9.4. autorizar, desde logo, nos termos do art. 28, inciso II, da Lei 8.443/1992, a cobrança judicial das dívidas, caso não atendidas as notificações;
9.5. autorizar, conforme solicitado nas alegações de defesa, e com fundamento no art. 26 da Lei 8.443/1992, c/c o art. 217 do Regimento Interno do TCU, o parcelamento das dívidas em até 36 parcelas, devendo incidir, sobre cada uma, os encargos legais devidos, sem prejuízo de alertar a responsável de que, caso opte por essa forma de pagamento, a falta de comprovação do recolhimento de qualquer parcela implicará o vencimento antecipado do saldo devedor, nos termos do art. 26, parágrafo único, e 59 da Lei 8.443/1992, c/c o art. 217, § 2º, do Regimento Interno do TCU;
9.6. encaminhar cópia desta deliberação à Procuradoria da República no Estado do Paraná, nos termos do § 3º do art. 16 da Lei 8.443/1992, c/c o § 7º do art. 209 do Regimento Interno do TCU, para adoção das medidas cabíveis; e
9.7. dar ciência deste Acórdão ao Fundo Nacional de Saúde/Ministério da Saúde (FNS/MS) e à responsável.

Tomada de Contas Especial instaurada pelo Fundo Nacional de Saúde/Ministério da Saúde (FNS/MS), em desfavor de empresário(a) individual  em razão da aplicação irregular de recursos do Sistema Único de Saúde (SUS) no âmbito do Programa Farmácia Popular do Brasil  Aqui Tem Farmácia Popular (PFPB), no período de 14/3/2013 a 30/10/2015.

Primeira Câmara

Fundo Nacional de Saúde - MS.

3. Responsáveis: Iara Scherer Webler (XXX.317.009-XX); Iara Scherer Webler-Medicamentos (11.453.147/0001-53).

13.1. Ministros presentes: Walton Alencar Rodrigues (Presidente), Benjamin Zymler e Jorge Oliveira.
13.2. Ministro-Substituto convocado: Augusto Sherman Cavalcanti (Relator).
13.3. Ministro-Substituto presente: Weder de Oliveira.

AUGUSTO SHERMAN

Adoto, como relatório, excerto da instrução vazada à peça 58 destes autos, anuída pelo corpo diretivo da Secretaria de Controle Externo de Tomada de Contas Especial - SecexTCE (peças 59 e 60) e pelo MP/TCU (peça 63) :
"INTRODUÇÃO
Cuidam os autos de Tomada de Contas Especial instaurada pelo Fundo Nacional de Saúde/Ministério da Saúde (FNS/MS) , em desfavor da empresária individual Sra. Iara Scherer Webler, em razão da aplicação irregular de recursos do Sistema Único de Saúde (SUS) no âmbito do Programa Farmácia Popular do Brasil - Aqui Tem Farmácia Popular (PFPB) , no período de 14/3/2013 a 30/10/2015, o que teria ocasionado um prejuízo de R$ 151.476,83, em valores históricos, aos cofres do FNS.
HISTÓRICO
Programa Farmácia Popular do Brasil
O Programa Farmácia Popular do Brasil - PFPB foi criado pela Lei 10.858, de 13/4/2004, e regulamentado pelo Decreto 5.090, de 20/5/2004, com o objetivo de oferecer à população o acesso a medicamentos considerados essenciais, cumprindo, dessa forma, uma das principais diretrizes da Política Nacional de Assistência Farmacêutica.
O PFPB inicialmente funcionava por meio de parceria com governos estaduais, prefeituras municipais e instituições públicas, para o atendimento de projetos de implantação e manutenção de unidades próprias, sob responsabilidade da Fundação Oswaldo Cruz (FIOCRUZ) . 
Em 2006, por meio da Portaria n° 491, o Ministério da Saúde - MS expandiu o Programa para utilizar a rede já instalada do comércio varejista de produtos farmacêuticos, o qual recebeu o nome de 'Aqui Tem Farmácia Popular'.  
As farmácias e drogarias privadas que aderem ao programa fornecem aos cidadãos, de forma gratuita, medicamentos para o tratamento de hipertensão, diabetes e asma. Além destes, são disponibilizados, com até 90% de desconto, medicamentos para rinite, dislipidemia, doença de Parkinson, osteoporose, glaucoma, anticoncepcionais e fraldas geriátricas. Para cada venda realizada, o MS reembolsa o comerciante de acordo com tabela de referência de preços de medicamentos elaborada e disponibilizada no seu sítio eletrônico: http://portalms.saude.gov.br/acoes-e-programas/farmacia-popular/legislacao.
Em 2017, a Comissão Intergestores Tripartite (CIT) decidiu extinguir a rede própria do programa, passando o 'Aqui Tem Farmácia Popular' a ser o único meio de se obter medicamentos no âmbito do PFPB. 
A adesão ao programa pelos estabelecimentos da rede privada de comércio farmacêutico faz-se pela entrega de determinados documentos ao Ministério da Saúde, que, após verificar a sua regularidade, autoriza a dispensação de medicamentos subsidiados pelo Programa, fornecendo um login e uma senha de acesso ao sistema eletrônico de autorizações.
O cidadão que deseja adquirir medicamentos subsidiados pela União deve dirigir-se a uma farmácia ou drogaria credenciada, portando documento de identificação que contenha o CPF e receita médica. 
Com a apresentação dos referidos documentos, o comerciante credenciado deve, no momento da transação, acessar o sistema eletrônico de autorização do Ministério da Saúde e inserir, dentre outros dados, o nome do paciente, o seu número de CPF, o nome do medicamento prescrito, a quantidade prescrita, o CRM do médico e a data de expedição da receita e o código de barras (EAN) do medicamento que será dispensado.
Após a inserção dos referidos dados no sistema informatizado, este calcula automaticamente o valor que será pago pelo Fundo Nacional da Saúde e o valor remanescente, que, se existir, deverá ser pago pelo cliente, no momento da compra. O registro das informações acima indicadas no sistema eletrônico e a geração da Autorização para Dispensação do Medicamento - ADM bastam para que, no mês seguinte, os valores das vendas de medicamentos subsidiados pela União sejam depositados na conta da empresa conveniada.
A participação no Programa Farmácia Popular do Brasil - PFPB se dá por meio de adesão, de forma que as farmácias e drogarias que pretendem participar devem atender aos critérios previstos nas Portarias que o regulamentam. A participação não constitui uma obrigatoriedade aos estabelecimentos farmacêuticos, mas sim uma manifestação de vontade, com celebração de convênio entre o estabelecimento e o Ministério da Saúde. As normas instituidoras do PFPB são de consulta pública e devem ser cumpridas pelos estabelecimentos que desejem dele participar, devendo, inclusive, atestar estar cientes de todo o conteúdo e exigências previstas, mediante apresentação de requerimento e assinatura de termo de adesão. 
Para atestar a veracidade e legalidade das dispensações realizadas é necessário armazenar e manter, por um prazo de 5 (cinco anos) , as notas fiscais de aquisição dos medicamentos e/ou correlatos do Programa junto aos fornecedores, os cupons fiscais de venda, os cupons vinculados assinados pelos clientes e as respectivas receitas médicas.  
Sem que sejam apresentadas as notas fiscais que comprovem a aquisição dos medicamentos que foram registrados no sistema como tendo sido dispensados não é possível atestar sua existência e que ele tenha sido de fato entregue ao beneficiário do Programa, o que possibilita a ocorrência da fraude denominada 'venda fantasma', simulação de venda que visa gerar o pagamento indevido pelo Ministério da Saúde. Dessa forma, para comprovar que a venda efetivamente ocorreu, deve-se haver prova da existência prévia, em estoque, dos medicamentos vendidos, não podendo, inclusive, apresentar nota fiscal de aquisição de medicamentos com código de barras (EAN) diferente do informado no momento da venda.
Auditoria do Denasus e Instauração da TCE
A presente TCE originou-se de constatações do Departamento Nacional de Auditoria do SUS (Denasus) em auditoria realizada entre 4/9/2017 e 26/1/2018, com a finalidade de avaliar a execução do Programa Farmácia Popular do Brasil pela empresária individual Sra. Iara Scherer Webler, abrangendo o período de 14/3/2013 a 30/10/2015, com foco no cumprimento das normas estabelecidas pela Portaria GM/MS nº 971/2012, vigente de 15/5/2012 a 27/1/2016, que dispõe sobre o Programa Farmácia Popular do Brasil.
De acordo com o Relatório de Auditoria nº 17854 do Denasus e seus anexos (peça 3-4) , foram constatadas irregularidades que representavam R$ 151.476,83, em valores históricos. 
Foram constatadas, no referido Relatório, as seguintes irregularidades:
2.1. Irregularidade nas dispensações e/ou na documentação comprobatória de dispensações de medicamentos do Programa Farmácia Popular do Brasil, caracterizada por:
registro de dispensação de medicamentos sem notas fiscais que comprovem a aquisição, contrariando o disposto nos arts. 23, 39 e 40 da Portaria GM/MS nº 971/2012, vigente de 15/5/2012 a 27/1/2016. Evidência: constatação 495287 (peça 3, p. 13-15) ;
registro de dispensação de medicamentos em nome de pessoas falecidas, contrariando o disposto nos arts. 21 e 23 da Portaria GM/MS nº 971/2012, vigente de 15/5/2012 a 27/1/2016. Evidência: constatação 495292 (peça 3, p. 11-12) ;
	não apresentação de cópia do cupom fiscal, vinculado e/ou receitas médicas solicitados, contrariando o disposto nos arts. 21, 22, 23, 39 e 40 da Portaria GM/MS nº 971/2012, vigente de 15/5/2012 a 27/1/2016. Evidência: constatação 495290 (peça 3, p. 7-9) ;
apresentação de cupom fiscal, vinculado e/ou receitas médicas com irregularidades, contrariando o disposto no art. 40 da Portaria GM/MS nº 971/2012, vigente de 15/5/2012 a 27/1/2016. Evidência: constatação 495291 (peça 3, p. 9-11) .
O detalhamento do débito apurado pelo Denasus consta da peça 3, p. 16-84. 
Diante das constatações o Denasus deu oportunidade de defesa à responsável, em obediência aos princípios constitucionais que asseguram o direito ao contraditório e à ampla defesa, como demonstram as notificações expedidas em 27/11/2017 (peça 9-10) . Conforme cita o Relatório de Auditoria nº 17854, a responsável apresentou justificativas (peça 17) , as quais não lograram afastar as irregularidades apontadas.
Superada a fase de defesa administrativa, foram emitidas notificações de cobrança pela Secretaria Executiva do FNS à responsável, em ofícios emitidos em 10/12/2018 (peça 11-12) . Constam dos autos os avisos que comprovam o recebimento das comunicações (peça 13-16) .
Assim, o motivo que levou à instauração da presente Tomada de Contas Especial está materializado por prejuízo causado pela empresária individual Sra. Iara Scherer Webler ao Programa Farmácia Popular do Brasil, no valor histórico de R$ 151.476,83, no período de 14/3/2013 a 30/10/2015, tendo em vista irregularidades que contrariaram as normas vigentes à época, especialmente a Portaria GM/MS nº 971/2012, vigente de 15/5/2012 a 27/1/2016, frente às constatações apontadas no Relatório de Auditoria nº 17854 do Denasus (peça 3) e consolidadas na Matriz de Responsabilização acostada pelo órgão instaurador (peça 28) .
Com base no Relatório de Auditoria do Denasus e com fundamento na IN/TCU 71/2012, alterada pela IN/TCU 76/2016 e DN/TCU 155/2016, o Fundo Nacional de Saúde autorizou a instauração de Tomada de Contas Especial (peça 2) .
O Relatório Completo do Tomador de Contas Especial nº 272/2019 (peça 29) registra a apuração de fatos, a quantificação do dano, bem como a identificação da responsável, nos termos do art. 2º da IN TCU 71/2012.
Registra, ainda, que foi dada oportunidade de defesa à responsável, conforme as notificações relacionadas no item 'V' do relatório do tomador, expedidas visando a regularização das contas e o ressarcimento do dano (peça 29) . Conforme item 'VI' do mesmo relatório, a responsável apresentou justificativas após a emissão do Relatório de Auditoria, as quais, no entanto, não lograram afastar as irregularidades apontadas.
O Tomador de Contas Especial, em seu Relatório nº 272/2019 (peça 29) , chegou às mesmas conclusões quanto às irregularidades apuradas pelo Denasus no Relatório de Auditoria nº 17854 (peça 3) . 
Por fim, o tomador de contas concluiu pela responsabilização da empresária individual Sra. Iara Scherer Webler, quantificando-se o débito no valor de R$ 226.365,08, atualizado em 23/9/2019 (peça 29, p. 2) . A inscrição em conta de responsabilidade, no SIAFI, foi efetuada mediante a Nota de Lançamento de Sistema nº 2019NS064224, de 23/9/2019 (peça 23, p. 2) .
Uma vez concluída a TCE no âmbito do Fundo Nacional de Saúde, esta foi remetida à Controladoria-Geral da União, o qual emitiu o 	Relatório de Auditoria nº 3221/2019 (peça 31) , que anui com as conclusões do Relatório de Auditoria nº 17854 do Denasus (peça 3) e Relatório de Tomada de Contas Especial nº 272/2019 (peça 29) . 
Diante disso, a Secretaria de Controle Interno certificou a irregularidade das contas (peça 32) , acompanhado do parecer do dirigente do órgão de controle interno (peça 33) , tendo o Ministro de Estado da Saúde registrado o conhecimento das conclusões daquele órgão de controle interno (peça 34) . 
Autuada no TCU em 20/7/2020, foi realizada Instrução Preliminar com proposta de citação (peça 36) da empresária individual Iara Scherer Webler (CPF XXX.317.009-XX, CNPJ 11.453.147/0001-53) , proposta essa que obteve parecer favorável da Subunidade (peça 37) e da Unidade (peça 38) . 
A responsável foi citada por meio do ofício:
	Natureza
	Comunicação 
	Data de expedição
	Peça
	Destinatário
	Origem do endereço
	Data da ciência ou motivo da devolução
	Peça da ciência
	Peça da Resposta

	Citação
	Ofício 59996/2020-Secomp-4
	20/11/2020
	40
	Iara Scherer Webler
	Receita Federal
	26/11/2020
	41
	43, 44, 45, 46, 47, 48, 49, 50, 51, 52, 53, 54, 55

No dia 4/12/2020, foi juntada procuração outorgando ao Sr. Pedro Jacob Ianesko, OAB/PR 34.927, e à Sra. Isabelle Larissa Ianesko, OAB/PR 85.341, poderes para representar a Sra. Iara Scherer Webler (peça 42) . 
No dia 7/12/2020, a Sra. Iara Scherer Webler apresentou suas alegações de defesa (peça 43) .
ANÁLISE DOS PRESSUPOSTOS DE PROCEDIBILIDADE DA IN/TCU 71/2012
Viabilidade do Exercício do Contraditório e Ampla Defesa
Verifica-se que não há prejuízo ao contraditório e à ampla defesa, uma vez que não houve o transcurso de mais de dez anos desde o fato gerador sem que tenha havido a notificação dos responsáveis pela autoridade administrativa federal competente (art. 6º, inciso II, c/c art. 19 da IN/TCU 71/2012, modificada pela IN/TCU 76/2016) , pois os recursos transferidos e as despesas impugnadas referem-se aos exercícios de 2013 a 2015, e a responsável foi notificada sobre as irregularidades pela autoridade administrativa competente em 27/11/2017 (peça 9-10) .
Valor de Constituição da TCE
Verifica-se, também, que o valor atualizado do débito apurado (sem juros) em 1/1/2017 é de R$ 181.123,84, portanto superior ao limite mínimo de R$ 100.000,00, na forma estabelecida conforme os arts. 6º, inciso I, e 19 da IN/TCU 71/2012, modificada pela IN/TCU 76/2016.
VERIFICAÇÃO DA EXISTÊNCIA DE OUTROS DÉBITOS
Em atenção ao comando contido no item 9.4 do Acórdão 1772/2017-TCU-Plenário, de relatoria do Exmo. Ministro-Substituto Augusto Sherman Cavalcanti, e em atendimento ao disposto no art. 6º, § 1º, da Instrução Normativa TCU 71/2012, informa-se que não foi constatada a existência de outros débitos imputáveis à responsável arrolada nestes autos em demais processos em tramitação no Tribunal. 
EXAME TÉCNICO
Esgotamento da via administrativa do Ministério da Saúde para ressarcimento do dano
Preliminarmente, oportuno consignar que, nos termos do art. 23, § 1º, do Decreto 7.827/2012, que regulamenta a Lei Complementar 141/2012, e item 9.3.5.2 do Acórdão 1072/2017-TCU-Plenário (Relator Min. Bruno Dantas) , foram esgotadas, na via administrativa de controle interno do Ministério da Saúde, as medidas para ressarcimento do dano, conforme notificações à responsável em 10/12/2018 (peça 11-12) .
Caracterização das irregularidades geradoras do dano ao erário
Extrai-se da situação sintetizada na seção 'histórico' desta instrução que o tomador de contas identificou como ilícito gerador do dano as seguintes irregularidades, o que teria ocasionado um prejuízo de R$ 151.476,83:
2.2. Irregularidade nas dispensações e/ou na documentação comprobatória de dispensações de medicamentos do Programa Farmácia Popular do Brasil, caracterizada por:
 Ocorrência 1: registro de dispensação de medicamentos sem notas fiscais que comprovem a aquisição;
Dispositivos violados: arts. 23, 39 e 40 da Portaria GM/MS nº 971/2012, vigente de 15/5/2012 a 27/1/2016; 
Responsável: Sra. Iara Scherer Webler, empresária individual, no período de 14/3/2013 a 30/10/2015;
Conduta: não apresentar notas fiscais que comprovem a compra e a existência em estoque dos medicamentos dispensados;
Evidência:  Constatações 495287 do Relatório de Auditoria nº 17854 do Denasus (peça 3, p. 13-15) ;
Ocorrência 2: registro de dispensação de medicamentos em nome de pessoas falecidas;
Dispositivos violados: arts. 21 e 23 da Portaria GM/MS nº 971/2012, vigente de 15/5/2012 a 27/1/2016;
Responsável: Sra. Iara Scherer Webler, empresária individual, no período de 14/3/2013 a 30/10/2015;  
Conduta: realizar a dispensação de medicamentos em nome de pessoas falecidas;
Evidência: Constatação 495292 do Relatório de Auditoria nº 17854 do Denasus (peça 3, p. 11-12) ;
Ocorrência 3: não apresentação de cópia do cupom fiscal, vinculado e/ou receitas médicas solicitados;
Dispositivos violados: arts. 21, 22, 23, 39 e 40 da Portaria GM/MS nº 971/2012, vigente de 15/5/2012 a 27/1/2016; 
Responsável: Sra. Iara Scherer Webler, empresária individual, no período de 14/3/2013 a 30/10/2015;
Condutas: não apresentar as cópias do cupom fiscal, vinculado e/ou receitas médicas solicitados, os quais servem para atestar a legalidade das dispensações realizadas;
Evidência: Constatação 495290 do Relatório de Auditoria nº 17854 do Denasus (peça 3, p. 7-9) ;
Ocorrência 4: apresentação de cupom fiscal, vinculado e/ou receitas médicas com irregularidades;
Dispositivos violados: art. 40 da Portaria GM/MS nº 971/2012, vigente de 15/5/2012 a 27/1/2016;
Responsável: Sra. Iara Scherer Webler, empresária individual, no período de 14/3/2013 a 30/10/2015;
Condutas: apresentar cupom fiscal, vinculado e/ou receitas médicas com irregularidades e/ou realizar registro de dispensação de medicamentos de forma divergente ao constante desses documentos;
Evidência: Constatação 495291 do Relatório de Auditoria nº 17854 do Denasus (peça 3, p. 9-11) .
Responsabilização da Pessoa Física dos Empresários Individuais
Nos casos em que o estabelecimento comercial farmacêutico possui a natureza jurídica de empresa individual, o art. 2º do Decreto-Lei 1.706, de 23 de outubro de 1979 esclarece que as empresas individuais se equiparam a pessoa jurídica apenas para fins fiscais. Dessa forma, por não ser efetivamente uma pessoa jurídica, responde apenas a pessoa física do empresário individual.
Nesse sentido se manifestou o Ministro Vital do Rego no voto condutor do Acórdão 4508/2020-TCU-Primeira Câmara:
19. Não há dúvidas, na jurisprudência desta Corte de Contas, que a empresa individual não tem personalidade diversa e separada do titular, constituindo-se como única pessoa com único patrimônio, tanto assim que é desnecessária a desconsideração da personalidade jurídica para a condenação de responsável empresário individual. Nesse sentido, os Acórdão 2386/2020-TCU-Primeira Câmara (relator Min. Augusto Sherman) , 4.476/2019-TCU-2ª Câmara (Min. Subst. Marcos Bemquerer) , 8.698/2019-TCU-2ª Câmara (relator Min. Aroldo Cedraz) , 3.201/2018-TCU-2ª Câmara (relator Min. Aroldo Cedraz) , 10.922/2016-TCU-2ª Câmara (Min. Subst. André de Carvalho) , 4.784/2014-TCU1ª Câmara (Min. Benjamin Zymler) e 2.737/2013- TCU-Plenário (Rel. Min. José Jorge) , 1.563/2012TCU-Plenário (Min. Subst. Marcos Bemquerer) , dentre outros. 
Esse mesmo entendimento é espelhado na doutrina e jurisprudência pátrias, onde o empresário individual, conquanto esteja inscrito no Cadastro Nacional de Pessoas Jurídicas, não é considerado pessoa jurídica, pois equivale a um comerciante exercendo atos de comércio individualmente. Nesse decisum, ao acatar sugestão do representante do Ministério Público, o relator, ao tempo que destacou que o responsável é a pessoa física, adotou posicionamento no sentido de que todas as referências ao empresário individual no processo trarão o seu CPF e o seu CNPJ.
O caso concreto tratado nesta TCE envolve a empresária individual Sra. Iara Scherer Webler (CPF XXX.317.009-XX, CNPJ 11.453.147/0001-53) .
Considerando os ilícitos acima identificados, a imputação de responsabilidade atende aos pressupostos estabelecidos na jurisprudência desta Corte de Contas. Com efeito, há elementos para individualizar as condutas, o nexo de causalidade entre estas e as irregularidades geradoras do dano, bem como está caracterizada a atuação, no mínimo culposa, da responsável, conforme resumido na matriz de responsabilização anexa a esta instrução e demonstrado na descrição das ocorrências listadas no tópico retro 'Caracterização das Irregularidades Geradoras do Dano ao Erário'.
Encontram-se, dessa forma, elementos probatórios nos autos que autorizam a responsabilização da Sra. Iara Scherer Webler, na condição de empresária individual.  
Na seara do Direito Financeiro, é cediço que cabe ao responsável demonstrar, por meio da documentação exigida nos normativos do PFPB, a boa e regular aplicação dos recursos públicos federais geridos no âmbito do referido programa, ainda que tais recursos financeiros lhes tenham sido repassados posteriormente à dispensação dos medicamentos, pois fora feito com base nas informações prestadas pelo estabelecimento comercial farmacêutico à luz das exigências previamente estabelecidas e aceitas pelo ente privado. 
Cabia à responsável comprovar, por meio de documentos hábeis (notas fiscais de entrada, receitas médicas, cupons vinculados, cupons fiscais etc) , que as dispensações de medicamentos respeitaram os normativos do programa.
Citações
Em cumprimento ao Despacho do Secretário da Secex-TCE (peça 38) , foi promovida a citação da responsável por meio do ofício:
	Natureza
	Comunicação 
	Data de expedição
	Peça
	Destinatário
	Origem do endereço
	Data da ciência ou motivo da devolução
	Peça da ciência
	Peça da Resposta

	Citação
	Ofício 59996/2020-Secomp-4
	20/11/2020
	40
	Iara Scherer Webler
	Receita Federal
	26/11/2020
	41
	43, 44, 45, 46, 47, 48, 49, 50, 51, 52, 53, 54, 55

Alegações de defesa
No documento constante da peça 43, a responsável apresentou as seguintes alegações/informações:
Pedido de suspensão processual
Alega que foi instaurado, na 4ª Vara Federal da Subseção Judiciária de Cascavel/PR, o processo penal nº 5008776-22.2019.4.04.7005 sobre os mesmos fatos tratados na presente TCE, e que, caso se conclua negativa de autoria ou inexistência material do fato, deverá ser afastada a responsabilidade da defendente. Dessa forma, solicita a suspensão processual da presente Tomada de Contas Especial até que haja o deslinde do mencionado processo penal.
Análise
O Tribunal de Contas da União possui jurisdição e competência próprias estabelecidas pela Constituição Federal e pela sua Lei Orgânica (Lei 8.443/92) . Por isso, não obsta a sua atuação o fato de tramitar no âmbito do poder judiciário ação penal ou civil, versando sobre o mesmo assunto, dado o princípio da independência das instâncias.
Nesse sentido são os Acórdão 3036/2015-TCU-Plenário (Relator Ministro-Substituto Marcos Bemquerer) ; 10.042/2015 - 2ª Câmara (Relator Ministro-Substituto Marcos Bemquerer) ; 7.752/2015 - 1ª Câmara (Relator Ministro José Múcio Monteiro) ; 7.475/2015 - 1ª Câmara (Relator Ministro José Múcio Monteiro) ; 7.123/2014 - 1ª Câmara (Relator Ministro Bruno Dantas) ; 2.743/2019 - 2ª Câmara (Relator Ministro-Substituto Marcos Bemquerer) .
Sobre esse tema, o Supremo Tribunal Federal tem apoiado a tese da independência entre as instâncias administrativa e penal, entendendo que a vinculação entre as esferas criminal e administrativa é apenas acidental, jamais essencial, do que se segue a absoluta incongruência em sujeitar o apenamento administrativo à conclusão da persecutio criminis (MS 30.785 / GO, Relator Ministro Luiz Fux) .
Ainda, conforme o STF, somente haverá vinculação das esferas cível e administrativa à instância penal nos casos em que a absolvição judicial resultar do reconhecimento (a) da inexistência de autoria do fato, (b) da inocorrência material do próprio evento ou, ainda, (c) da presença de qualquer das causas de justificação penal. Destarte, eventual absolvição criminal - desde que assentada na inexistência do fato ou na negativa de autoria - deverá afastar a sanção administrativa, como dispõe o art. 66 do Código de Processo Penal e o art. 935 do Código Civil. Essa possibilidade, todavia, não condiciona a atuação das instâncias administrativas de controle. Entender o contrário significaria desconhecer que as punições criminais e administrativas obedecem a critérios diversos, dirigem-se a fins próprios e guiam-se por normas distintas. Trata-se de respostas autônomas do Estado, ainda que episodicamente relacionadas (MS 35908 / RJ, Rel. Min. Luiz Fux) .
Assim, não cabe a suspensão do processo, conforme solicitado pelo responsável, considerando que a existência, por si só, de ação judicial em curso sobre os fatos objeto de análise pelo TCU não gera relação de prejudicialidade a ensejar o sobrestamento dos autos nesta Corte até decisão judicial definitiva, por força da independência das instâncias. 
Caso, posteriormente ao Acórdão proferido por essa Corte de Contas, haja a absolvição criminal pelos critérios supramencionados, poderá ser impetrado recurso para reforma ou anulação do julgado.
Alegação de ausência de responsabilidade
Alega que as irregularidades teriam praticadas pelo seu cônjuge à época, Sr. Reinaldo de Azevedo da Cruz, que teria assumido a representação, controle e chefia da farmácia, pois a defendente não estaria em condições de trabalhar/gerir a empresa, em virtude de depressão decorrente da perda de sua filha, conforme documentação médica anexa (peça 48) 
Alega também que era vítima de um relacionamento abusivo e que, embora fosse proprietária e responsável legal da farmácia, nunca teria tido voz ativa para gerenciar o estabelecimento, que cabia tão somente a seu esposo, o qual, inclusive teria feito assinar procuração transferindo-lhe inúmeros poderes, tendo, inclusive, formulado diversos cheques falsificados em seu nome. 
Alega que sofria coação para que não se intrometesse nos negócios da farmácia e que seu ex-marido se aproveitava de sua vulnerabilidade e quadro psiquiátrico para tirar proveito econômico em benefício próprio, e que existiriam boletins de ocorrência em trâmite na Comarca de Corbélia/PR relatando os diversos abusos que teria sofrido.
Alega que, no intuito de corroborar que a representação legal do estabelecimento comercial cabia tão somente ao seu ex-marido, juntou cópia das atas de licitações das quais o Sr. Reinaldo de Azevedo da Cruz teria participado (peça 51-52) .
Alega que, em razão de seu quadro depressivo, não haveria como lhe imputar qualquer conduta fraudulenta, pois não estava em condições de fiscalizar e saber de tudo o que acontecia na farmácia, já que estava visivelmente doente e confiava em seu esposo.
Dessa forma, alega que se deve ser reconhecida a sua boa-fé, pois estaria impossibilitada fisicamente e psicologicamente de praticar qualquer ato complexo violador das normas do sistema público de saúde.
Análise
A defendente alega que as irregularidades teriam praticadas pelo Sr. Reinaldo de Azevedo da Cruz, o qual contaria, inclusive com procuração. Não há nos autos, no entanto, a alegada procuração. 
Com relação às alegações de que seria vítima de relacionamento abusivo, e de que sofria coação de seu cônjuge, o qual não lhe deixava administrar a farmácia, não foi trazido aos autos os referidos boletins de ocorrência nem demais medidas judiciais adotadas.
Já com relação à alegação de que estaria impossibilitada fisicamente e psicologicamente de praticar qualquer ato complexo violador das normas do sistema público de saúde, foi trazido aos autos ficha médica de atendimento psiquiátrico datada de 20/9/2011, quase dois anos antes do período em que a primeira irregularidade foi detectada (14/3/2013 a 30/10/2015) . Ademais, a existência, por si só, de ficha médica diagnosticando transtorno depressivo, não tem o condão de tornar a defendente inimputável.  
Ademais, verifica-se que, na fase interna da presente TCE, a defendente apresentou defesa totalmente diferente da agora apresentada, demonstrando pleno conhecimento das atividades da farmácia e, em nenhum momento, negando ser a responsável legal do estabelecimento. 
Conforme se verifica na peça 17, a defendente, mediante procuração por ela assinada, outorgando poderes a Valter Adriano Fernandes Carretas, OAB/PR 25.735, e Jean Gorski Cordeiro, OAB/PR 53.818, apresentou à equipe de auditoria do Denasus as alegações que se seguem.
Alegações a respeito das irregularidades de apresentação de cupom fiscal, vinculado e/ou receitas médicas com irregularidades; e de registro de dispensação de medicamentos sem notas fiscais que comprovem a aquisição
Alegou que a irregularidade de 'não apresentação dos cupons vinculados e receitas médicas' se deu pelo fato de que tais documentos estariam totalmente ilegíveis em virtude da ação do tempo, que teria os deteriorado, não podendo ser penalizada por fato alheio ao seu controle.
Alegou também que o contador da empresa teria falecido e que todos os documentos da empresa teriam sido repassados ao novo contador, e que, no trâmite da documentação, alguns documentos teriam sido extraviados, principalmente as notas fiscais de entrada.
Por fim, alegou que teria dispensado os medicamentos, mesmo com irregularidades nas receitas, pois os clientes seriam conhecidos de muitos anos e a defendente sabia que realmente necessitavam da medicação, não podendo ser penalizada por dispensar medicamentos a pessoas necessitadas. Alega, por fim, que, ao dispensar tais medicamentos, instruía os clientes a trazer os documentos retificados, confiando na boa-fé, fato que acabou por não ocorrer.
Análise
Conforme Portaria GM/MS nº 184/2011, 'o estabelecimento deve manter por 5 (cinco) anos as vias assinadas dos cupons vinculados e cupons fiscais, prescrição, laudo ou atestado médico e notas fiscais de aquisição dos medicamentos e/ou correlatos do PFPB junto aos fornecedores.'. A Portaria GM/MS nº 971/2012, de forma a mitigar as fraudes, estabeleceu que, além da obrigatoriedade de se manter tais documentos por cinco anos, deveriam também ser 'arquivadas 2 (duas) cópias, uma em meio físico e outra em arquivo magnético e/ou digitalizado, no próprio estabelecimento.'.
Dessa forma, para evitar as constantes alegações de caso fortuito e força maior, tais como o alegado extravio de documentos e a deterioração pelo tempo, as supramencionadas portarias determinaram que o estabelecimento participante do PFPB realize cópias de toda a documentação, inclusive em arquivo magnético e/ou digitalizado.
Por fim, quanto à alegação de que a teria dispensado medicamentos, mesmo com irregularidades nas receitas, confiando na boa-fé dos clientes em trazer o documento retificado, demonstra pleno conhecimento dos requisitos legais que estava descumprindo.
Conforme exposto, não assiste razão à defendente.
Alegações a respeito do registro de dispensação de medicamentos em nome de pessoas falecidas
Alegou que, por se tratar de município pequeno, muitas vezes os clientes que frequentavam regularmente a farmácia solicitavam medicamentos para familiares e pessoas próximas, prometendo retornar com o instrumento de procuração, o que não viria a ocorrer. 
Alegou que estava apenas cumprindo o principal objetivo do PFPB, que seria a dispensação de medicamentos para os clientes que realmente necessitariam deles, partindo sempre da boa-fé do terceiro adquirente, uma vez que constaria em nosso ordenamento jurídico que a boa-fé sempre deve ser presumida.
Por fim, alegou que não caberia a ela verificar se o cliente estava falecido ou não, e que, para isso, teria de contratar um funcionário apenas para fazer tais verificações em cada venda, o que tornaria sua atividade inviável.
Análise
De acordo com o art. 28 da Portaria GM/MS nº 971/2012, fica dispensada a obrigatoriedade da presença física do paciente, titular da prescrição, laudo ou atestado médico, quando se tratar de incapaz e pessoas com mais de 60 anos.
Ainda segundo o art. 28, a dispensação dos medicamentos e/ou correlatos nesses casos somente será realizada mediante apresentação dos seguintes documentos: I - do paciente, titular da receita, de documento oficial com foto, o qual conste o seu número de CPF, salvo menor de idade que permite a apresentação da certidão de nascimento; e II - do representante legal, o qual assumirá, juntamente com o estabelecimento, as responsabilidades pela efetivação da transação: CPF e RG.
Por fim, conforme o §2º do art. 28, as farmácias e drogarias deverão providenciar 2 (duas) cópias da documentação prevista neste artigo no ato da compra, arquivando-as uma em meio físico e outra em meio magnético e/ou arquivo digitalizado no próprio estabelecimento, e mantê-las por 5 (cinco) anos para apresentação sempre que for solicitada.
A alegação de que dispensava medicamentos a terceiros sem o instrumento de procuração confiando na boa-fé, demonstra novamente pleno conhecimento dos requisitos legais que estava descumprindo.
Por fim, embora não seja possível, por meio do sistema do PFPB, verificar se o cliente estava falecido, o arquivamento do instrumento de procuração e dos documentos do comprador permite o estabelecimento demonstrar a ausência de responsabilidade. A defendente, no entanto, não apresentou tal documentação.
Dessa forma, pelo acima exposto, não assiste razão à defendente. 
Pedido de parcelamento
Solicita que, caso tais alegações não sejam aceitas, o que não se espera, o débito assim constituído seja dividido em 36 parcelas (ou mais) , haja vista a defendente estar passando por grave dificuldade financeira.
Análise
Com fundamento no art. 26, da Lei 8.443/1992 c/c o art. 217, do Regimento Interno do TCU, o parcelamento das dívidas poderá ser realizado em até 36 parcelas, devendo incidir, sobre cada uma, os encargos legais devidos, sem prejuízo de alertá-la de que, caso opte por essa forma de pagamento, a falta de comprovação do recolhimento de qualquer parcela implicará o vencimento antecipado do saldo devedor, nos termos do art. 26, parágrafo único, e 59, da Lei 8.443/1992 c/c o art. 217, § 2º, do Regimento Interno do TCU
Culpabilidade
No âmbito do TCU, é considerado de boa-fé o responsável que, embora tenha concorrido para o dano ao erário ou outra irregularidade, seguiu as normas pertinentes, os preceitos e os princípios do direito. A análise, portanto, é feita sob o ponto de vista objetivo, sem que seja necessária a comprovação de má-fé (dolo) , mas apenas da ausência de boa-fé objetiva (Acórdão 7936/2018-TCU-Segunda Câmara, Relator Ministro-Substituto Augusto Sherman) .
Dessa forma, não é possível atestar a boa-fé da responsável, já que o dano decorreu justamente do descumprimento das normas e princípios do Programa Farmácia Popular do Brasil - PFPB. É possível afirmar que a responsável tinha consciência da ilicitude dos atos, haja vista ter assinado termo de adesão no qual requereu a habilitação nas condições estabelecidas pela Portaria que rege o Programa, da qual declarou expressamente estar ciente de todo o conteúdo e exigências, as quais aceitou e se comprometeu a cumprir.
Verificação do Prazo de Prescrição da Pretensão Punitiva
Observa-se não ter ocorrido a prescrição da pretensão punitiva por parte do TCU que, nos termos do entendimento firmado no Acórdão 1441/2016-TCU-Plenário (Rel. Ministro Benjamin Zymler) , subordina-se ao prazo geral de prescrição indicado no art. 205 do Código Civil, qual seja, dez anos contados a partir da data de ocorrência da irregularidade sancionada, nos termos do art. 189 do Código Civil. As irregularidades discutidas nesta TCE ocorreram nos exercícios de 2013 a 2015, bem como houve interrupção do prazo prescricional, em 30/10/2020, em função do ato que determinou a citação (peça 38) .
CONCLUSÃO
Em face da análise promovida na seção 'Exame Técnico', propõe-se rejeitar as alegações de defesa apresentadas pela Sra. Iara Scherer Webler (CPF XXX.317.009-XX, CNPJ 11.453.147/0001-53) , uma vez que não foram suficientes para sanear as irregularidades a ela atribuídas.
Propõe-se, também, autorizar, conforme solicitado, o parcelamento da dívida em até 36 parcelas, devendo incidir, sobre cada uma, os encargos legais devidos.
Por fim, inexistindo nos autos elementos que demonstrem a boa-fé da responsável ou a ocorrência de outros excludentes de culpabilidade, conforme exposto na seção 'Culpabilidade', devem suas contas ser, desde logo, julgadas irregulares, nos termos do art. 202, § 6º, do Regimento Interno/TCU, procedendo-se à sua condenação em débito e à aplicação da multa prevista no art. 57 da Lei 8.443/1992.
PROPOSTA DE ENCAMINHAMENTO
Diante do exposto, submetem-se os autos à consideração superior, propondo:
rejeitar as alegações de defesa apresentadas pela empresária individual Iara Scherer Webler (CPF XXX.317.009-XX, CNPJ 11.453.147/0001-53) ;
com fundamento nos arts. 1º, inciso I, 16, inciso III, alíneas 'b' e 'c', da Lei 8.443/1992 c/c os arts. 19 e 23, inciso III, da mesma Lei, e com arts. 1º, inciso I, 209, inciso II e III, 210 e 214, inciso III, do Regimento Interno, que sejam julgadas irregulares as contas da empresária individual Iara Scherer Webler (CPF XXX.317.009-XX, CNPJ 11.453.147/0001-53) , e condená-la ao pagamento das quantias a seguir especificadas, com a fixação do prazo de quinze dias, a contar das notificações, para comprovar, perante o Tribunal (art. 214, inciso III, alínea 'a', do Regimento Interno) , o recolhimento das dívidas aos cofres do Fundo Nacional de Saúde, atualizadas monetariamente e acrescidas dos juros de mora, calculados a partir das datas discriminadas, até a data dos recolhimentos, na forma prevista na legislação em vigor, abatendo-se, na oportunidade, os valores já ressarcidos:
	DATA DA OCORRÊNCIA
	VALOR ORIGINAL
 (R$) 
	D/C

	14/03/2013
	7,16
	D

	14/03/2013
	25,38
	D

	14/03/2013
	3,77
	D

	14/03/2013
	8,06
	D

	14/03/2013
	2043,92
	D

	14/03/2013
	496,82
	D

	08/04/2013
	1717,49
	D

	08/04/2013
	3,60
	D

	08/04/2013
	13,93
	D

	16/04/2013
	3,77
	D

	16/04/2013
	550,72
	D

	31/05/2013
	3,77
	D

	31/05/2013
	13,19
	D

	31/05/2013
	323,46
	D

	31/05/2013
	1892,64
	D

	31/05/2013
	11,70
	D

	04/06/2013
	586,11
	D

	04/06/2013
	654,65
	D

	04/06/2013
	19,30
	D

	04/06/2013
	14,00
	D

	01/07/2013
	47,61
	D

	01/07/2013
	404,13
	D

	02/07/2013
	2335,50
	D

	02/07/2013
	38,37
	D

	26/07/2013
	47,26
	D

	26/07/2013
	575,16
	D

	26/07/2013
	33,42
	D

	26/07/2013
	23,22
	D

	29/07/2013
	1711,59
	D

	29/07/2013
	21,63
	D

	29/07/2013
	61,56
	D

	29/07/2013
	11,99
	D

	30/08/2013
	1067,42
	D

	30/08/2013
	25,17
	D

	30/08/2013
	79,98
	D

	30/08/2013
	13,77
	D

	30/08/2013
	7,20
	D

	30/08/2013
	26,12
	D

	30/08/2013
	2902,07
	D

	01/10/2013
	3051,61
	D

	01/10/2013
	9,60
	D

	01/10/2013
	46,77
	D

	02/10/2013
	13,77
	D

	02/10/2013
	26,12
	D

	02/10/2013
	54,71
	D

	02/10/2013
	1096,09
	D

	12/11/2013
	54,56
	D

	12/11/2013
	50,10
	D

	12/11/2013
	62,37
	D

	12/11/2013
	1428,74
	D

	12/11/2013
	3576,60
	D

	12/11/2013
	52,20
	D

	06/12/2013
	13,13
	D

	06/12/2013
	2,40
	D

	06/12/2013
	25,20
	D

	06/12/2013
	80,19
	D

	06/12/2013
	61,80
	D

	06/12/2013
	13,77
	D

	06/12/2013
	1619,31
	D

	06/12/2013
	4585,37
	D

	30/12/2013
	3198,33
	D

	30/12/2013
	1933,10
	D

	30/12/2013
	36,00
	D

	30/12/2013
	47,98
	D

	30/12/2013
	79,98
	D

	07/02/2014
	36,00
	D

	07/02/2014
	34,80
	D

	07/02/2014
	1754,90
	D

	28/02/2014
	54,81
	D

	28/02/2014
	2,40
	D

	28/02/2014
	1490,48
	D

	28/02/2014
	7414,76
	D

	28/02/2014
	80,26
	D

	28/02/2014
	3,60
	D

	28/02/2014
	1659,87
	D

	16/04/2014
	818,38
	D

	16/04/2014
	80,23
	D

	16/04/2014
	29,99
	D

	16/04/2014
	4212,06
	D

	16/04/2014
	33,60
	D

	16/04/2014
	53,08
	D

	12/05/2014
	43,20
	D

	12/05/2014
	40,31
	D

	12/05/2014
	33,56
	D

	12/05/2014
	38,37
	D

	12/05/2014
	54,81
	D

	12/05/2014
	4586,01
	D

	12/05/2014
	973,42
	D

	30/05/2014
	28,77
	D

	30/05/2014
	54,81
	D

	30/05/2014
	1097,70
	D

	30/05/2014
	3480,75
	D

	30/05/2014
	62,34
	D

	07/07/2014
	80,33
	D

	07/07/2014
	17,98
	D

	07/07/2014
	3124,33
	D

	07/07/2014
	542,57
	D

	07/07/2014
	38,32
	D

	07/07/2014
	26,12
	D

	07/07/2014
	3,77
	D

	07/07/2014
	21,56
	D

	31/07/2014
	1361,34
	D

	31/07/2014
	55,10
	D

	01/08/2014
	559,27
	D

	01/08/2014
	37,78
	D

	01/08/2014
	54,81
	D

	01/09/2014
	19,15
	D

	01/09/2014
	7,14
	D

	01/09/2014
	3406,62
	D

	01/09/2014
	172,50
	D

	09/09/2014
	80,33
	D

	09/09/2014
	72,04
	D

	09/09/2014
	3,77
	D

	09/09/2014
	119,79
	D

	01/10/2014
	34,76
	D

	01/10/2014
	3395,06
	D

	01/10/2014
	196,06
	D

	01/10/2014
	16,78
	D

	02/10/2014
	850,70
	D

	02/10/2014
	80,33
	D

	02/10/2014
	22,62
	D

	02/10/2014
	49,53
	D

	03/11/2014
	241,13
	D

	03/11/2014
	44,32
	D

	03/11/2014
	59,49
	D

	03/11/2014
	46,00
	D

	03/11/2014
	2017,47
	D

	03/11/2014
	87,31
	D

	03/11/2014
	54,81
	D

	28/11/2014
	80,41
	D

	28/11/2014
	535,63
	D

	28/11/2014
	24,01
	D

	01/12/2014
	38,37
	D

	01/12/2014
	35,98
	D

	01/12/2014
	4587,65
	D

	14/01/2015
	24,01
	D

	14/01/2015
	49,49
	D

	14/01/2015
	54,89
	D

	14/01/2015
	769,02
	D

	14/01/2015
	13,77
	D

	14/01/2015
	3937,31
	D

	14/01/2015
	30,57
	D

	09/02/2015
	2959,03
	D

	09/02/2015
	54,85
	D

	09/02/2015
	97,09
	D

	09/02/2015
	761,37
	D

	09/02/2015
	5213,70
	D

	09/02/2015
	844,93
	D

	03/03/2015
	9,57
	D

	03/03/2015
	55,14
	D

	03/03/2015
	672,30
	D

	03/03/2015
	3733,44
	D

	03/03/2015
	3,77
	D

	03/03/2015
	24,01
	D

	03/03/2015
	50,10
	D

	02/04/2015
	24,01
	D

	02/04/2015
	108,86
	D

	02/04/2015
	668,03
	D

	02/04/2015
	1793,34
	D

	02/04/2015
	115,12
	D

	05/05/2015
	1571,05
	D

	05/05/2015
	6085,27
	D

	12/06/2015
	5903,14
	D

	15/06/2015
	1110,99
	D

	03/07/2015
	7977,48
	D

	06/07/2015
	1849,89
	D

	05/08/2015
	11,70
	D

	05/08/2015
	2749,34
	D

	06/08/2015
	1047,72
	D

	31/08/2015
	1551,92
	D

	31/08/2015
	34,80
	D

	31/08/2015
	88,80
	D

	31/08/2015
	5327,58
	D

	14/10/2015
	1281,82
	D

	14/10/2015
	1666,50
	D

	14/10/2015
	104,36
	D

	14/10/2015
	24,88
	D

	30/10/2015
	46,76
	D

	30/10/2015
	13,71
	D

	30/10/2015
	285,18
	D

	30/10/2015
	1073,50
	D

aplicar à Sra. Iara Scherer Webler (CPF XXX.317.009-XX) a multa prevista no art. 57 da Lei 8.443/1992 c/c o art. 267 do Regimento Interno, com a fixação do prazo de quinze dias, a contar das notificações, para comprovar, perante o Tribunal (art. 214, inciso III, alínea 'a', do Regimento Interno) , o recolhimento das dívidas aos cofres do Tesouro Nacional, atualizadas monetariamente desde a data do Acórdão até a dos efetivos recolhimentos, se forem pagas após o vencimento, na forma da legislação em vigor;
autorizar, desde logo, nos termos do art. 28, inciso II, da Lei 8.443/1992, a cobrança judicial das dívidas, caso não atendidas as notificações;
autorizar, conforme solicitado nas alegações de defesa, e com fundamento no art. 26, da Lei 8.443/1992 c/c o art. 217, do Regimento Interno do TCU, o parcelamento das dívidas em até 36 parcelas, devendo incidir, sobre cada uma, os encargos legais devidos, sem prejuízo de alertá-lo de que, caso opte por essa forma de pagamento, a falta de comprovação do recolhimento de qualquer parcela implicará o vencimento antecipado do saldo devedor, nos termos do art. 26, parágrafo único, e 59, da Lei 8.443/1992 c/c o art. 217, § 2º, do Regimento Interno do TCU;
enviar cópia do Acórdão que vier a ser prolatado à Procuradoria da República no Estado do Paraná, nos termos do § 3º do art. 16 da Lei 8.443/1992, c/c o § 7º do art. 209 do Regimento Interno do TCU, para adoção das medidas cabíveis, e ao Fundo Nacional de Saúde e aos responsáveis, para ciência, e informar-lhes que a deliberação, acompanhada do Relatório e do Voto que a fundamenta, está disponível para a consulta no endereço, além de esclarecer que, caso requerido, o TCU poderá fornecer sem custos as correspondentes cópias, de forma impressa;
informar à Procuradoria da República no Estado do Paraná que, nos termos do parágrafo único do art. 62 da Resolução TCU 259/2014, os procuradores e membros do Ministério Público credenciados nesta Corte podem acessar os presentes autos de forma eletrônica e automática, ressalvados apenas os casos de eventuais peças classificadas como sigilosas, as quais requerem solicitação formal."
É o Relatório.

Isabelle Larissa Ianesko (85.341/OAB-PR) e Pedro Jacob Ianesko (34.927/OAB-PR), representando Iara Scherer Webler.

Subprocurador-Geral Paulo Soares Bugarin.

TOMADA DE CONTAS ESPECIAL. FNS. APLICAÇÃO IRREGULAR DE RECURSOS DO SISTEMA ÚNICO DE SAÚDE (SUS) NO ÂMBITO DO PROGRAMA FARMÁCIA POPULAR DO BRASIL - AQUI TEM FARMÁCIA POPULAR (PFPB). CITAÇÃO. REJEIÇÃO DAS ALEGAÇÕES DE DEFESA. CONTAS IRREGULARES. DÉBITO. MULTA.

TOMADA DE CONTAS ESPECIAL (TCE)

Secretaria de Controle Externo de Tomada de Contas Especial (SecexTCE).

Cuidam os autos de Tomada de Contas Especial instaurada pelo Fundo Nacional de Saúde/Ministério da Saúde (FNS/MS) , em desfavor da empresária individual Sra. Iara Scherer Webler, em razão da aplicação irregular de recursos do Sistema Único de Saúde (SUS) no âmbito do Programa Farmácia Popular do Brasil - Aqui Tem Farmácia Popular (PFPB) , no período de 14/3/2013 a 30/10/2015.
A presente TCE originou-se de constatações do Departamento Nacional de Auditoria do SUS (Denasus) em auditoria realizada entre 4/9/2017 e 26/1/2018 (peças 3-4) , em que se detectou irregularidades na documentação comprobatória e na dispensação de medicamentos na farmácia de propriedade da responsável, o que teria ocasionado um prejuízo de R$ 151.476,83, em valores históricos, aos cofres do FNS.
Os achados envolvem a dispensação de medicamentos sem notas fiscais que comprovem a aquisição, dispensação de medicamentos em nome de pessoas falecidas, não apresentação de cópia dos cupons fiscais vinculados a receitas médicas e apresentação de cupons fiscais vinculados a receitas médicas com irregularidades, fatos que contrariam as orientações constantes da Portaria GM/MS 971/2012.
Em sua derradeira instrução, a unidade técnica propõe (peças 58-60) - com a chancela do Parquet especializado (peça 63) - rejeitar as alegações de defesa apresentadas pela Sra. Iara Scherer Webler, julgar irregulares as contas da empresária individual, condená-la ao pagamento dos débitos apurados, bem como aplicar-lhe a multa prevista no art. 57 da Lei 8.443/92.
Acolho o encaminhamento proposto pela unidade técnica, o qual teve a anuência do representante do Parquet especial, cuja análise adoto como parte das minhas razões de decidir.
A unidade técnica analisou cada uma das alegações de defesa apresentadas pela responsável e concluiu por não acolher os argumentos ante os fundamentos constantes da instrução de peça 58.
Um dos argumentos apresentados atribui a responsabilidade pelas irregularidades ao seuex-marido, o Sr. Reinaldo de Azevedo da Cruz, em razão de que seria ele o responsável pela gestão do estabelecimento comercial enquanto a Sra. Iara Scherer Webler encontrava-se em tratamento de saúde.
Para isso, apresentou documentos que demonstram que o Sr. Reinaldo participou de licitações como procurador da empresa (peças 51-52) .
Em que pese tal alegação, como a farmácia credenciada é uma microempresa individual, era necessário demonstrar que o Sr. Reinaldo de Azevedo da Cruz, como preposto da Empresa, extrapolou suas atribuições.
Nessa situação, o Sr. Reinaldo de Azevedo da Cruz poderia ser arrolado como corresponsável pelas irregularidades detectadas em solidariedade com a Sra. Iara Scherer Webler, pois ainda haveria a questão do benefício financeiro auferido pela Empresa.
Conforme bem destacou o representante do Parquet especializado, mesmo que eventualmente os recursos recebidos do programa federal não tenham beneficiado a Farmácia em questão (desvio das receitas pelo preposto) , a responsabilidade da Sra. Iara ainda persistiria, pois a relação contratual da União se deu com a pessoa jurídica e não com o administrador do negócio nomeado pela proprietária.
Além disso, a responsável não relata se foi vítima de algum desfalque praticado pelo Sr. Reinaldo.
Após a fase instrutiva, a defendente juntou aos autos cópia da sentença penal que a absolveu da acusação de estelionato (peça 62) . 
O processo penal concluiu pela ausência de dolo da responsável em fraudar a União, absolvendo a Sra. Iara da acusação do crime de estelionato. Essa decisão se deu pela ausência de provas que demonstrassem o dolo específico da acusada. No entanto, consoante ao entendimento do MP/TCU, considero que tal fato não afasta a responsabilidade da empresa individual, a qual não demonstrou a correta aplicação dos recursos federais.
Conforme apontado pelo representante do Ministério Público, a maior parte dos débitos apontados decorrem da ausência de comprovação dos medicamentos fornecidos no âmbito do programa federal. Como não foram apresentas Notas Fiscais de Entrada de medicamentos adquiridos pelo estabelecimento comercial, não houve a demonstração de como os medicamentos foram fornecidos pela empresa (peça 3, p. 13) .
Além disso, como anotado pelo Denasus (peça 3, p. 5) , não houve apresentação do Livro Registro de Inventário, contendo a posição do estoque de medicamentos e os respectivos registros de dispensações.
Com relação a esse ponto, a responsável alegou que a irregularidade de "não apresentação dos cupons vinculados e receitas médicas" se deu pelo fato de que tais documentos estariam totalmente ilegíveis em virtude da ação do tempo, que teria os deteriorado, não podendo ser penalizada por fato alheio ao seu controle. Contudo, as regras do programa exigem o arquivamento desses documentos, inclusive em meio digital, sendo que as notas fiscais devem ser contabilizadas e os produtos adquiridos registrados no estoque/inventário.
Destarte, com base na análise realizada pela unidade técnica, concordo que as alegações de defesa apresentadas pela Sra. Iara Scherer Webler devem ser rejeitadas, com consequente julgamento pela irregularidade das suas contas, imputando-lhe o débito apurado atualizado monetariamente e acrescido de juros de mora, nos termos do art. 202, § 1º, do Regimento Interno do TCU, com a aplicação da multa prevista no art. 57 da Lei 8.443/1992.
Apropriado, ainda, nos termos do art. 16, § 3º, da Lei 8.443/92, c/c o § 7º do art. 209 do RI/TCU, dar ciência da deliberação à Procuradoria da República no Estado do Paraná para adoção das medidas que entender cabíveis.
Considerando que a responsável solicitou em sua defesa que, caso tais alegações não fossem aceitas, o débito assim constituído fosse dividido em 36 parcelas (ou mais) , haja vista a defendente estar passando por grave dificuldade financeira (peça 43, p. 6) , proponho seja autorizado o parcelamento das dívidas em até 36 parcelas, devendo incidir, sobre cada uma, os encargos legais devidos.
Ante o exposto, manifesto-me por que o Tribunal aprove o Acórdão que ora submeto à deliberação deste Colegiado. 
TCU, Sala das Sessões, em 8 de fevereiro de 2022.
AUGUSTO SHERMAN CAVALCANTI 
Relator